ACORDAO-COMPLETO-2433976

ACÓRDÃO 2602/2020 ATA 37/2020 - PLENÁRIO

VISTOS, relatados e discutidos estes autos de representação, com pedido de medida cautelar, formulada contra o Pregão Eletrônico para Registro de Preços 280/2019, promovido pela Universidade Federal de Santa Catarina,
ACORDAM os ministros do Tribunal de Contas da União, reunidos em sessão Plenária, ante as razões expostas pelo relator, em:
9.1. com fulcro no art. 276, § 1º, do RITCU, referendar, até o pronunciamento deste Tribunal a respeito do mérito da representação, a medida cautelar adotada pelo relator por meio do despacho contido na peça 19 destes autos, transcrito no relatório que acompanha este acórdão, bem como as medidas acessórias constantes do mencionado despacho;
9.2. dar ciência desta deliberação à Universidade Federal de Santa Catarina e à representante; e
9.3. retornar os presentes autos à Selog para adoção das providências cabíveis e prosseguimento do feito.

Referendo de medida cautelar concedida em processo de representação formulada contra pregão eletrônico para registro de preços cujo objeto é a eventual aquisição de equipamento de TIC (tecnologias da informação e comunicação) conforme necessidades da entidade.

Universidade Federal de Santa Catarina

3. Representante: Daten Tecnologia Ltda. (04.602.789/0001-01)

13.1. Ministros presentes: José Mucio Monteiro (Presidente), Walton Alencar Rodrigues, Benjamin Zymler (Relator), Augusto Nardes, Aroldo Cedraz, Ana Arraes, Bruno Dantas e Vital do Rêgo.
13.2. Ministro-Substituto convocado: Augusto Sherman Cavalcanti.
13.3. Ministros-Substitutos presentes: Marcos Bemquerer Costa, André Luís de Carvalho e Weder de Oliveira.

ACORDAO-COMPLETO-2446419

Acórdão 4532/2020 - Plenário

BENJAMIN ZYMLER

Trata-se de representação, com pedido de medida cautelar, formulada pela empresa Daten Tecnologia Ltda. contra o Pregão Eletrônico para Registro de Preços 280/2019, promovido pela Universidade Federal de Santa Catarina (UFSC) , cujo objeto é a eventual aquisição de equipamento de TIC (tecnologias da informação e comunicação) , conforme necessidades da entidade.
2.		A vigência prevista para o contrato é de 12 meses e o valor estimado da contratação é de R$ 17.065.427,32.
3.		A representante alegou haver irregularidade em uma das especificações técnicas dispostas no projeto básico. A impugnação dirigiu-se especificamente ao subitem 4.2 do item 23 do certame (computador desktop - mini-PC - de uso geral [600 unidades]) , segundo o qual a licitante deveria possuir a "certificação mínima EPEAT Bronze para equipamentos lançados a partir de janeiro de 2019 conferível através da página www.epeat.net ou através de emissão de certificação de entidade credenciada ao INMETRO".
4.		Para a representante, que ofereceu o menor lance para o referido item 23, o certificado equivalente apresentado por ela (Rótulo Ecológico credenciado pelo Inmetro) atendia à citada especificação técnica, tendo sido indevida a sua desclassificação. Aduziu, ainda, que, para desclassificá-la, o pregoeiro adotou interpretação extremamente restritiva ao afirmar que o edital solicita "que seja apresentada certificação EPEAT ou uma certificação de entidade credenciada ao Inmetro que comprove a EPEAT". Assim, segundo o pregoeiro, só poderiam participar da licitação empresas detentoras do certificado EPEAT, o que traduziria entendimento frontalmente contrário à jurisprudência consolidada deste Tribunal.
5.		Em acréscimo, destacou que, com sua desclassificação, a empresa Dell Computadores do Brasil foi declarada a vencedora do item 23, oferecendo um equipamento similar, porém com preço superior, com um potencial prejuízo ao erário da ordem de R$ 111.000,00.
6.		Desse modo, a representante solicitou a este Tribunal que concedesse medida cautelar para suspender os procedimentos relativos ao certame em questão para, ao final, ser reconhecida a ilegalidade da decisão do pregoeiro, restabelecendo-se sua condição de vencedora do item 23 da licitação.
7.		A Secretaria de Controle Externo de Aquisições Logísticas (Selog) , ao analisar o expediente, entendeu assistir razão à representante.
8.		De início, a unidade técnica ressaltou que, com exceção do item objeto da representação, que se encontra em fase recursal, os demais itens da licitação já foram homologados. Logo, estaria configurado o pressuposto do perigo da demora, uma vez que o certame estaria prestes a ser concluído, podendo ser iminente a homologação do item 23 e a assinatura das atas de registros de preços e dos respectivos contratos.
9.		Quanto à plausibilidade jurídica, a unidade técnica entendeu que a exigência de certificação EPEAT, sem permissão de comprovação dos requisitos ambientais pretendidos pela Administração por outros meios, a exemplo da certificação da ABNT apresentada pela representante, configuraria restrição indevida à competitividade, vedada pelo art. 3º, inciso II, da Lei 10.520/2002 e pelos arts. 3º, § 1º, inciso I, e 30 da Lei 8.666/1993.
10.		Ademais, a Selog ressaltou que a jurisprudência desta Corte de Contas é pacífica no sentido de que a exigência de certificação EPEAT é válida, desde que não seja o único meio admitido para comprovação dos requisitos de sustentabilidade ambiental, devendo ser admitidas certificações alternativas ou outras possibilidades de comprovação (vide Acórdão 351/2019-TCU-Segunda Câmara, relator Min. Aroldo Cedraz; 2.796/2018-Plenário, relator Min. José Mucio Monteiro; e 1.881/2015-Plenário, relatora Min. Ana Arraes; dentre outros) .
11.		Assim, propôs que fosse deferida a medida cautelar pleiteada a fim de que a UFSC suspendesse o andamento do certame em relação ao item 23 e se abstivesse de assinar a respectiva ata de registro de preços e o contrato decorrente, até a deliberação definitiva desta Corte.
12.		Por fim, a Selog salientou que a exigência de certificação EPEAT, sem permissão de comprovação, por outros meios, de atendimento aos critérios de sustentabilidade ambiental, constou também nas especificações técnicas exigidas para os itens 24, 25, 26, 27 e 28. Todavia, diversamente do ocorrido em relação ao item 23, a cláusula inquinada não impactou o resultado da disputa quanto a esses itens, tendo havido competição e razoável desconto em relação aos preços de referência.
13.		Por meio de despacho exarado em 25/9/2020, concedi medida cautelar, conforme abaixo transcrito: 
" (...) Como é cediço, são dois os requisitos indispensáveis à concessão de medidas cautelares: fumus boni iuris e periculum in mora. A fumaça do bom direito significa a probabilidade de que o ato praticado pela Administração tenha violado as regras do edital ou a legislação que disciplina a matéria. O perigo na demora, por sua vez, traduz-se no risco de que, caso seja mantida a decisão, ocorra manifesto prejuízo à eficácia da decisão definitiva.
Pelo que me foi apresentado, reputo haver evidências de que tais requisitos tenham se concretizado na hipótese vertente.
Com efeito, o entendimento consolidado deste Tribunal acerca da matéria caminha no sentido de que a exigência de apresentação do certificado EPEAT, sem opção de comprovação, por meios alternativos, de atendimento aos requisitos de sustentabilidade ambiental pretendidos pela Administração, constitui restrição indevida ao caráter competitivo da licitação e fere o princípio da isonomia, por se tratar de certificação excessivamente rigorosa.
No caso concreto, a não aceitação de certificação alternativa, conforme apresentado pela representante, além de restringir a competitividade, pode resultar, ainda, em prejuízo ao erário da ordem de R$ 111.000,00, correspondente à diferença de R$ 185,00 existente entre os preços unitários das propostas das empresas Daten Tecnologia Ltda. (R$ 3.500,00) e Dell Computadores do Brasil (R$ 3.685,00) , multiplicada pelas 600 unidades estimadas para o item.
Logo, após exame de cognição superficial, próprio da análise de cautelares, entendo restar demonstrada a urgência da necessidade da medida pleiteada, uma vez que o item ora impugnado pode vir a ser homologado a qualquer momento.
Ressalta-se, por fim, não haver que se falar em perigo da demora reverso, pois o objeto da licitação não é essencial ao funcionamento das atividades da UFSC.
Ante o exposto, com fulcro no art. 276 do RITCU, defiro o pedido de concessão de medida cautelar, sem oitiva prévia, para que a Universidade Federal de Santa Catarina suspenda o andamento do Pregão Eletrônico 280/2019 no que tange ao item 23 até que este Tribunal delibere sobre o mérito da matéria. E, caso a ata de registro de preços e o respectivo contrato já tenham sido firmados, abstenha-se de praticar qualquer ato com vistas à sua execução até a deliberação definitiva desta Corte."
14.		Em acréscimo, ratifiquei os termos da instrução da Selog para determinar que:
a) fosse realizada a oitiva da Universidade Federal de Santa Catarina, com amparo no art. 276, § 3º, c/c art. 250, inciso V, do RITCU, para que, no prazo de quinze dias, se pronunciasse em relação aos pressupostos da cautelar deferida e, também, quanto aos seguintes pontos relativos ao Pregão Eletrônico 280/2019:
a.1) restrição à competitividade do "item 23 - Computador desktop (mini-PC) de uso geral" pela exigência de "possuir a certificação mínima EPEAT Bronze para equipamentos lançados a partir de janeiro de 2019 conferível através da página www.epeat.net ou através de emissão de certificação de entidade credenciada ao INMETRO" (especificação técnica 4.2) , sem permitir a comprovação, por outros meios, do atendimento aos critérios pretendidos, em afronta ao art. 3º, inciso II, da Lei 10.520/2002, aos arts. 3º, § 1º, inciso I, e 30 da Lei 8.666/1993 e à jurisprudência do TCU;
a.2) demais informações que julgar necessárias; e
a.3) designação formal de interlocutor que conheça da matéria para dirimir eventuais dúvidas, informando nome, função/cargo, e-mail e telefone de contato;
b) fosse solicitado à Universidade Federal de Santa Catarina que, caso quisesse, no prazo de quinze dias:
b.1) apresentasse possíveis ações corretivas que poderão ser tomadas pela Universidade para prevenir ou corrigir os indícios de irregularidades detectados ou remover seus efeitos;
b.2) manifestasse-se quanto aos possíveis impactos de: i) determinação do TCU para anulação do item 23 do certame e atos dele decorrentes, em função dos indícios de irregularidades verificados; e ii) determinação para o impedimento de novas aquisições e adesões à ata de registro de preços decorrente do item 23, caso já tenha sido assinada quando da notificação, na hipótese de serem insuficientes as alternativas apresentadas pelo gestor para corrigir os pontos questionados na oitiva;
c) fosse realizada, nos termos do art. 276, § 3º, c/c art. 250, inciso V, do RITCU, a oitiva da empresa Dell Computadores do Brasil para que, no prazo de quinze dias, se manifestasse, caso quisesse, sobre os fatos ora descritos, assim como sobre os pressupostos da cautelar deferida; e
d) fosse encaminhada cópia da instrução inserta à peça 16 à Universidade Federal de Santa Catarina e à empresa Dell Computadores do Brasil, de maneira a embasar as respostas à oitiva.
É o relatório.

Eraldo Ramos Tavares Júnior (OAB/BA 21.078), Carolina Alves Mendes (OAB/BA 17.461) e outros

Não atuou

REPRESENTAÇÃO. PREGÃO. AQUISIÇÃO DE EQUIPAMENTO DE TIC. SUPOSTA IRREGULARIDADE EM ESPECIFICAÇÃO TÉCNICA CONSTANTE DO PROJETO BÁSICO. POSSÍVEL RESTRIÇÃO À COMPETITIVIDADE. PRESENÇA DOS PRESSUPOSTOS PARA A CONCESSÃO DE MEDIDA CAUTELAR. CONHECIMENTO. REFERENDO À SUSPENSÃO DEFERIDA PELO MINISTRO-RELATOR.

REPRESENTAÇÃO (REPR)

Trata-se de representação, com pedido de medida cautelar, formulada pela empresa Daten Tecnologia Ltda. contra o Pregão Eletrônico para Registro de Preços 280/2019, promovido pela Universidade Federal de Santa Catarina (UFSC) , cujo objeto é a eventual aquisição de equipamento de TIC (tecnologias da informação e comunicação) , conforme necessidades da entidade.
2.		O indício de irregularidade diz respeito a uma das especificações técnicas dispostas no projeto básico. A impugnação dirigiu-se especificamente ao subitem 4.2 do item 23 do certame (computador desktop - mini-PC - de uso geral [600 unidades]) , segundo o qual a licitante deve possuir a "certificação mínima EPEAT Bronze para equipamentos lançados a partir de janeiro de 2019 conferível através da página www.epeat.net ou através de emissão de certificação de entidade credenciada ao INMETRO".
3.		Para a representante, que ofereceu o menor lance para o referido item 23, o certificado equivalente apresentado por ela (Rótulo Ecológico credenciado pelo Inmetro) atendia à citada especificação técnica, tendo sido indevida a sua desclassificação.
4.		Conheci da peça inaugural como representação, nos termos dos arts. 235 e 237, inciso VI, do RITCU c/c o art. 103, § 1º, da Resolução TCU 259/2014.
5.		Em acréscimo, reputei haver evidências de que os requisitos do fumus boni iuris e do periculum in mora, indispensáveis à concessão de medidas cautelares, tenham se concretizado na hipótese vertente.
6.		Primeiro porque, como ressaltou a unidade técnica, com exceção do item objeto da representação, que se encontra em fase recursal, os demais itens da licitação já foram homologados. Logo, o perigo da demora restou configurado, uma vez que o certame está prestes a ser concluído, podendo ser iminente a homologação do item 23 e a assinatura das atas de registros de preços e dos respectivos contratos.
7.		Já a fumaça do bom direito se levantou, em suma, diante do entendimento consolidado deste Tribunal acerca da matéria, que caminha no sentido de que a exigência de apresentação do certificado EPEAT, sem opção de comprovação, por meios alternativos, de atendimento aos requisitos de sustentabilidade ambiental pretendidos pela Administração, constitui restrição indevida ao caráter competitivo da licitação e fere o princípio da isonomia, por se tratar de certificação excessivamente rigorosa.
8.		Esta Corte de Contas deve, portanto, referendar a aludida cautelar suspensiva, nos termos do art. 276, § 1º, do RITCU, dando prosseguimento ao feito.
Ante o exposto, voto no sentido de que o Tribunal adote o acórdão que ora submeto à deliberação deste Plenário.
       TCU, Sala das Sessões Ministro Luciano Brandão Alves de Souza, em 30 de setembro de 2020.
BENJAMIN ZYMLER 
Relator